臺灣高等法院臺中分院民事判決　　　九十四年度家上字第二０號
　　上　訴　人　甲○○
　　　　　　　　　　　　送達代.
右當事人間請求離婚事件，上訴人對於中華民國九十三年十一月二十二日臺灣苗栗地
方法院第一審判決（九十三年度婚字第二六六號），提起上訴，本院判決如左：
　　　主　　　文
原判決廢棄，發回臺灣苗栗地方法院。
　　　事實及理由
一、上訴人於原審起訴主張：其與被上訴人於越南辦理結婚，並於九十三年二月十三
　　日註冊生效，上訴人隨後帶結婚證書等資料至戶政事務所辦理結婚登記，被上訴
　　人亦來台與上訴人共同生活，惟被上訴人來台不久後，旋於九十三年九月八日零
　　時無故離家，上訴人於同月十二日向苗栗縣警察局苗栗分局文山派出所報案協尋
　　，迄今未有任何消息，被上訴人不僅違背同居義務之客觀事實，亦有拒絕同居之
　　主觀情事，即係以惡意遺棄上訴人且狀態在繼續中。爰依民法第一千零五十二條
　　第一項第五款之規定，請求判准兩造離婚。
二、原審以上訴人主張兩造於九十二年一月二十七日結婚，嗣於九十二年四月十七日
    離婚，又於九十三年二月十三日第二度結婚，被上訴人亦來台與上訴人共同生活
    ，旋於九十三年九月八日零時無故離家云云，縱然屬實，惟自被上訴人九十三年
    九月八日離家時起，迄本件九十三年九月二十日起訴時止，僅相隔區區十二日，
    核夫妻偶因爭吵或突發事故而暫時離家，或因生活不協調而短暫分居，乃人情之
    常，時下所常見，被上訴人此次短暫之離家，客觀上尚不足以認定係遺棄上訴人
    在繼續狀態中，亦無從據以認定被上訴人有遺棄上訴人之主觀惡意，揆諸最高法
    院三十九年台上字第四一五號、四十年台上字第九十一號、四十九年台上字第一
    二五一號判例要旨，自不該當民法第一千零五十二條第一項第五款惡意遺棄之離
    婚事由。上訴人之訴依其所訴之事實，在法律上顯無理由，不經言詞辯論，逕以
    判決駁回上訴人之訴。
三、按原告之訴，依其所訴之事實，在法律上顯無理由者，第一審法院固得依民事訴
    訟法第二百四十九條第二項之規定，不經言詞辯論，逕以判決駁回之。而所謂原
    告之訴，依其所訴之事實，在法律上顯無理由者，係指依原告於訴狀內記載之事
    實觀之，在法律上顯然不能獲得勝訴之判決者而言（參照最高法院六十二年台上
    字第八四五號判例）。是須起訴狀內記載之事實縱令屬實，在法律上仍顯然不能
    獲勝訴之判決，不須經調查證據即可判斷，若其所主張之事實，法院須依調查證
　　據之結果，始能斷定其訴之有無理由者，即非該條項所謂在法律上顯無理由，自
　　仍應基於言詞辯論而為判決。本件上訴人係以被上訴人於九十三年九月八日零時
　　無故離家，迄未返家，被上訴人惡意遺棄上訴人在繼續狀態中，依民法第一千零
　　五十二條第一項第五款之規定訴請與被上訴人離婚。而所謂夫妻之一方，以惡意
　　遺棄他方，在繼續狀態中者，依最高法院三十九年台上字第四一五號、四十年台
　　上字第九一號、四十九年台上第一二五一號判例意旨，係指夫或妻無正當理由，
　　不盡同居或支付家庭生活費用之義務而言，不僅須有違背同居義務之客觀事實，
　　並須有拒絕同居之主觀情事始為相當。惟上訴人已於起訴狀主張「被上訴人不僅
　　違背同居義務之客觀事實，亦有拒絕同居之主觀情事，被上訴人係以惡意遺棄上
　　訴人且狀態在繼續中」等情，則依上訴人起訴狀所訴之事實，在法律上即非顯無
　　理由，究竟被上訴人是否有違背同居義務之客觀事實，並有拒絕同居之主觀情事
　　，有無以惡意遺棄上訴人且狀態在繼續中，自應經調查證據始可判斷，原審未經
　　調查證據，逕認被上訴人之離家，客觀上尚不足以認定係遺棄上訴人在繼續狀態
　　中，亦無從據以認定被上訴人有遺棄上訴人之主觀惡意，而不經言詞辯論，逕以
　　判決駁回上訴人之訴，已有未洽；又上訴人係主張被上訴人離家出走迄未返家，
　　上訴人從未承認被上訴人業已返家，是依上訴人所訴之事實，被上訴人即非僅自
　　九十三年九月八日離家至同月二十日止，離家區區十二日，迄原審九十三年十一
　　月二十二日逕以判決駁回上訴人之訴，被上訴人離家已超過二個多月，原審未以
　　被上訴人離家已超過二個多月之事實判斷上訴人之訴請離婚有無理由，逕認上訴
　　人係主張被上訴人係自九十三年九月八日離家至同月二十日止，僅短暫離家十二
　　天，亦有未合。本件被上訴人係越南籍，被上訴人因何原因離家，於離家後有無
　　返回越南，是否願意再與上訴人共同生活，均應釐清，始能認定被上訴人是否惡
　　意遺棄上訴人，自不能未經調查證據，即逕認上訴人之訴在法律上顯無理由。
四、又第一審之訴訟程序有重大瑕疵者，第二審法院因維持審級制度認為必要時，得
    廢棄原判決，而將該事件發回原法院，並得不經言詞辯論為之，民事訴訟法第四
    百五十一條第一項、第四百五十三條分別定有明文；判決除別有規定外，應本於
    當事人之言詞辯論為之，同法第二百二十一條第一項亦有明文規定。本件上訴人
    在原審之訴，並不符合民事訴訟法第二百四十九條第二項所規定之要件，自不得
    以法律上顯無理由，不經言詞辯論逕以判決駁回，仍應基於言詞辯論而為判決，
    原審不經言詞辯論逕以判決駁回上訴人之訴，訴訟程序有重大之瑕疵，因未經原
    審依法辯論，已剝奪當事人之審級利益，上訴人亦執此指摘原判決不當，請求廢
    棄發回（見本院九十四年二月十六日準備程序筆錄）。本件兩造既未同意由本院
    為裁判，本院為維持審級制度，爰不經言詞辯論，廢棄原判決，將本件發回原審
    法院更為適法之裁判。
五、據上論結，原審之訴訟程序有重大瑕疵，依民事訴訟法第四百五十一條第一項、
    第四百五十三條，判決如主文。
中　　　華　　　民　　　國　　九十四　　年　　　二　　　月　　二十二　　日
~B1家事法庭審判長法　官　黃斐君
~B2　　　　　　　法　官　張鑫城
~B3　　　　　　　法　官　陳蘇宗
右為正本係照原本作成。
被上訴人得上訴。
如對本判決上訴，須於收受判決送達後二十日內向本院提出上訴書狀，其未表明上訴
理由者，應於提出上訴後二十日內向本院提出上訴理由書(須按他造人數附具繕本)。
上訴時應提出委任律師為訴訟代理人之委任狀。具有民事訴訟法第四百六十六條之一
第一項但書或第二項之情形為訴訟代理人者，另應附具律師及格證書及釋明委任人與
受任人有該條項所定關係之釋明文書影本。
~B　　　　　　　　書記官　吳麗慧
中　　　華　　　民　　　國　　九十四　　年　　　二　　　月　　二十四　　日
　　　　　　　　　　　　　　　　　　　　　　　　　　　　　　　　　　　　Ｈ
